【裁判字號】    88,易,3710
【裁判日期】    890126
【裁判案由】    詐欺
【裁判全文】
臺灣板橋地方法院刑事判決                        八十八年度易字第三七一號
    公  訴  人  臺灣板橋地方法院檢察署檢察官
    被      告  甲○○
右列被告因詐欺案件，經檢察官提起公訴（八十八年度偵緝字第三五七號），本院判
決如左：
    主  文
甲○○無罪。
    理  由
一、公訴意旨以：被告甲○○係臺北縣中和市○○路○段一一六號全優鋁業有限公司
    （下稱全優公司）之負責人，明知全優公司已陷支付困難，無償債能力，竟意圖
    為自己不法之所有，並基於概括之犯意，連續於附表所示之時間，佯向丙○○、
    群達龍企業有限公司（下稱群達龍公司）、凱屏金屬有限公司（下稱凱屏公司）
    等人及公司，或為借款，或為購買鋁材，致使丙○○等陷於錯誤，而如數給付，
    詐得如附表所示之財物。嗣甲○○所交付之支票均遭退票，且逃匿無蹤，丙○○
    等始知受騙。因認被告甲○○所為，係涉有刑法第三百三十九條第一項之詐欺罪
    嫌。
二、公訴人認被告甲○○涉有上開罪嫌係以：告訴人丙○○、群達龍公司、凱屏公司
    之指訴綦詳，並有出貨單、支票影本等為據。又被告交付告訴人之所謂「客票」
    ，全係遭拒絕往來之「芭樂票」，被告就支票之來源，亦無法說明，顯見被告係
    以來源不明之支票，偽充交易收回之客戶支票，藉以取信予告訴人等，使告訴人
    等陷於錯誤繼續交付貨物等情，為其論據。訊據被告甲○○堅決否認詐欺犯行，
    辯稱：我公司經營將近二十年，八十二年時，我被倒新台幣（下同）一百多萬元
    ，庫存二百多萬元的料沒辦法賣出，以致週轉不靈。交給客戶廠商的票，是向朋
    友綽號「阿松」借的，因為我的票，他們不要，這是我臨時調來的。與群達龍公
    司間鋁材生意來往十數年之久，每月營收均達百萬元，均如數付訖，無奈因購買
    鋁材規格錯誤，損失甚大，所積欠貨款僅於七萬元。被告門市經營不善，致呆帳
    浮濫，多筆款項未能按期兌現，復因民間借貸利息吃重，被告實受此長期拖累，
    乃致喪失清償能力。尚將公司剩餘資產（貨車、機器、於料等），全數交付債權
    人凱屏公司處分，及交出購自慶運建設公司之預售屋予債權人，以減輕對爾等負
    債。被告從事鋁業二十載，在業界頗具名氣，受景氣不佳、呆帳、利息等因素影
    響，以致無法獲得貨源繼續營業。被告與丙○○熟識二十餘年，向有金錢往來，
    因公司週轉困難，以公司票據二十萬元借款，調借現金使用，屆期無法兌現，復
    交付客票二紙四十八萬元，換取現金二十八萬元，及前揭二十萬元之公司票，嗣
    被告斷續由償還部分借款，本件純屬普通民事借貸關係。被告所簽發之付款支票
    陸續退票後，債權人均同意延展，惟要求以經營門市收取之客票支付，因該客票
    之發票人嗣後聞訊被告即將倒閉，竟有部分票據不兌現，檢察官起訴書所謂以芭
    樂票支付貨款，係與事實不符等語。
三、按犯罪事實應依證據認定，無證據不得推定其犯罪事實，刑事訴訟法第一百五十
    四條定有明文，又告訴人之告訴，係以使被告受刑事訴追為目的，是其陳述是否
    與事實相符，仍應調查其他證據以資審認；且認定不利於被告之事實，須依積極
    證據，苟積極證據不足為不利於被告事實之認定時，即應為有利於被告之認定，
    更不必有何有利之證據，最高法院五十二年台上字第一三００號判例及三十年上
    字第八一六號判例分別著有明文。又按刑法第三百三十九條第一項詐欺取財罪之
    成立，以意圖為自己或第三人不法所有，以詐術使人將本人或第三人之物交付為
    要件，故須具備：(一)行為人有為自己或第三人不法所有之主觀意圖。(二)行為人向
    被害人施用詐術。(三)被害人因其詐術而陷於錯誤，而交付本人或第三人之物等三
    項構成要件始足當之，苟欠缺其一，即無從成立該罪。
四、經查：私經濟行為之當事人在自由市場中各自評估風險、互相交易、負擔盈虧，
    茍未以不法手段造成他人意思表示不自由之狀態，除非破產法或其他法律另有限
    制，其在虧損狀態中基於永續經營之期待從事新的交易行為藉以轉虧為盈，並非
    法之所禁。刑法第三百三十九條第一項之詐欺取財罪，係以行為人自始具有不法
    所有之意圖而施用詐術使人交付財物為要件，並非以在前述自由市場秩序之外對
    私經濟活動增設限制為目的，若任意擴張刑罰規定之適用，而使虧損企業無從以
    私法上所未禁止之方法繼續追求商機，顯已逾越刑法之立法目的。本案告訴人丙
    ○○於本院訊問時，證稱借款與被告情形係「八十六年三月時，被告向我調現二
    十萬元，說要短期週轉，三月份，被告拿一張十五萬一千二百五十五元支票給我
    ，到了五月初時，我向全優公司訂鋁板，到了五月中旬，被告又向我借五十萬元
    ，拿了二張支票給我，被告未交鋁板給我，六月中旬公司就搬走了」等語（見八
    十八年十月二十一日筆錄），而告訴人凱屏公司負責人乙○○就其所以同意與被
    告交易之原因，供稱「是被告來找我，因為之前有來往，我會去被告那裡，後來
    經過一、二年沒有聯絡，被告後來找我說要買鋁板」，至於因此所可能產生之倒
    帳，則答稱「很少發生這種事，有一個客戶欠我一百多萬元，也是慢慢陸續還清
    ，我所以告被告是因他避不見面」等語（見本院八十九年一月十九日筆錄），而
    告訴人群達龍公司除具狀向檢察官提出告訴外，迄未於偵查中或本院審理時到庭
    陳述，是群達龍公司所述是否屬實，實堪推敲，且依其告訴狀所述「被告向其要
    求出貨數批，並保證付清款項，告訴人基於過去之觀念，誤以為其必會付款」等
    語。是告訴人在交易之初業經自行評估利害及風險、非因被告之行為而陷於錯誤
    ，所為判斷並無不當。又詐欺取財罪所稱詐術雖不以欺罔為限，即利用人之錯誤
    而使其為財物之交付，亦不得謂非詐欺（參照最高法院二十四年上字第四五一五
    號判例），但買賣或借款行為約定於交付標的物或交付借款後另定付款或清償借
    款期日者，在通常社會生活上必有一定程度之風險，除非證明買受人或借款人施
    用其他不法手段，亦不得僅因事後未獲完全清償而推斷出賣人或借予人陷於錯誤
    。所成疑問者，買受人或借款人於締約之初若未據實開示財產信用狀況，是否屬
    於此處所謂「其他不法手段」之範疇？按消極犯罪中之不純正不作為犯，須以行
    為人依法令或契約等法律行為或基於法律之精神觀察，負有積極之作為義務為前
    提，始能令負犯罪責任，此觀刑法第十五條規定自明（參考最高法院八十六年臺
    上字第五九○四號判決要旨），授信時之風險評估既屬債權人在私法自治原則下
    之權利行使表現，一般債務人若非法令或契約上另有規範，並無主動積極開示債
    信資料之作為義務，從而單純地不向債權人說明財產狀況，亦不得盡與施行詐術
    相提並論。公訴人僅因被告買受及借款時時資力不足而指其自始意圖不法所有，
    所持法律見解亦有誤會。此外，復查無其他積極確切之證據足資認定被告自始故
    意藉此從事詐財之積極證據，本件純屬民事上之債權債務糾葛，告訴人之指訴及
    被告積欠支票票款等情事仍不得直接作為認定被告有罪之證據，亦不得僅以事後
    無法清償之客觀事態，推定被告有詐欺取財之犯意。本件經調查各項有利及不利
    被告之證據，無從證明被告有施用詐術之客觀構成要件，自無法證明被告犯罪，
    依前揭法文及說明，自應諭知被告無罪之判決。
據上論斷，應依刑事訴訟法第三百零一條第一項，判決如主文。
本案經檢察官曾文鐘到庭執行職務
中      華      民      國      八十九      年    一    月    二十六    日
                                  臺灣板橋地方法院刑事第一庭
                                      法  官    胡  堅  勤
右正本證明與原本無異。
如不服本判決，應於判決送達後十日內，向本院提出上訴狀。
                                      書記官    劉  文  美
中      華      民      國      八十九      年    一    月    二十八    日


司法院資訊處製作；財團法人民間司法改革基金會備份。
